臺灣臺南地方法院刑事判決　　　　　　　 94年度易字第555號
公　訴　人　臺灣臺南地方法院檢察署檢察官
被　　　告　乙○○
上列被告因違反毒品危害防制條例案件，經檢察官提起公訴（94
年度營毒偵字第148號），本院判決如下：
    主  文
乙○○無罪。
    理  由
一、公訴意旨略以：被告乙○○於不詳時間，在不詳地點，向不
    詳人士購得第一級毒品海洛因一小包（含袋重二點一公克）
    ，準備供己施用而持有之，並將上開毒品放置在臺南縣新營
    市○○路二二巷二四八號房間內，嗣於民國九十四年四月六
    日上午八時五十分許，為警持本院核發之搜索票至上址搜索
    時，當場查獲第一級毒品海洛因一小包（含袋重二點一公克
    ）等物，因認被告涉有毒品危害防制條例第十一條第一項之
    持有第一級毒品罪嫌。
二、按犯罪事實應依證據認定之，無證據不得認定犯罪事實，又
    不能證明被告犯罪者，應諭知無罪之判決，刑事訴訟法第一
    百五十四條第二項、第三百零一條第一項分別定有明文。次
    按認定不利於被告之事實，須依積極證據，苟積極證據不足
    為不利於被告事實之認定時，即應為有利於被告之認定，更
    不必有何有利之證據，最高法院著有三十年上字第八一六號
    判例可資參考。
三、公訴人認被告乙○○涉有持有第一級毒品犯行，無非以：(一)
    警方持本院核發搜索票前往臺南縣新營市○○路二二巷二四
    八號，當場在上址查獲扣案之第一級毒品；(二)證人即執行搜
    索之員警林納伯結證稱：警方查獲扣案毒品時，被告乙○○
    確實在上址房間內；(三)上開毒品經送鑑定，確實呈第一級毒
    品海洛因之反應；(四)據警方監聽沈良信行動電話通訊紀錄，
    被告確實曾與沈良信聯絡購買毒品事宜，此外，並有現場照
    片、毒品初步檢驗報告單及通訊監聽譯文乙份附卷為證。
四、訊據被告乙○○堅決否認有何持有第一級毒品海洛因之犯行
    ，辯稱：警方不是在伊位於臺南縣新營市○○路二二巷二四
    八號內查獲毒品的，伊係在廟裡的房間被查獲的，扣案毒品
    不是伊持有的等情。經查：
（一）被告主張本件屬違法搜索乙節：
    1.按搜索，以有令狀搜索為原則，無令狀搜索為例外，刑事
      訴訟法第一百二十八條第一項：「搜索，應用搜索票。」
      即載明此令狀搜索之原則。又同法第一百二十八條第二項
      列舉四款搜索票之應記載事項，規範目的在於藉由特定搜
      索之對象與範圍，達成明確性要求，避免過度或恣意的基
      本權侵犯，亦即執行搜索之人員必須依照搜索票所載明之
      「案由；應搜索之被告、犯罪嫌疑人或應扣押之物；應加
      搜索之處所、身體、物件或電磁紀錄；有效期間」等事項
      ，實施搜索之強制處分。否則，逸脫於搜索票應記載事項
      執行搜索，即屬未持搜索票而搜索，除符合同法第一百三
      十條之附帶搜索或同法第一百三十一條之逕行搜索或緊急
      搜索之法定要件外，該未持搜索票之搜索，即屬無權發動
      之違法搜索。
    2.經查，本案係由臺南縣警察局持本院南院刑搜字第五九一
      五號搜索票執行搜索，該搜索票記載事項：一、案由：「
      毒品、槍砲案」；二、受搜索人姓名：「乙○○Ｚ000
      000000」；應扣押物「有事實足認涉嫌毒品、槍砲
      之相關物證」；三、處所「臺南縣新營市○○路二二巷二
      四八號」、身體及物件「受搜索人所使用之交通工具」；
      四、有效期間：「民國九十四年四月六日八時起至九十四
      年四月八日十八時止」，有搜索票影本一紙在卷可稽，是
      以，本案執行搜索自應以上開搜索票記載之範圍為準。
    3.次查，證人即執行搜索之員警林納伯於本院審理時結證稱
      ：「他家房子沒有門牌，附近也沒有門牌，他們那間是獨
      間，前面好像有私人的廟，他們是在廟後面那一間（被查
      獲）。出入要從旁邊巷子出入」、「從二四八號門口進去
      ，可以通到你們查獲地點房間？）沒有辦法。」等語，並
      當庭確認被告提出附卷之現場圖相對位置正確無誤。是以
      ，被告辯稱：警察查獲扣案毒品地點，不是伊位於臺南縣
      新營市○○路二二巷二四八號住處，而伊是在住處後方廟
      裡面的房間內被查獲等節，並於本院訊問時，稱：「（你
      家有無門可以進出小巷子？）沒有辦法，哪裡整面都是牆
      ，後面也沒有辦法進去那個房間。後面空地已經長滿草，
      用木板隔著」等情，應堪採信為真。是以，被告被查獲的
      地點，既非搜索票所記載處所「臺南縣新營市○○路二二
      巷二四八號」，而係前開地址後方廟宇內的房間內，而兩
      處又無法相通，足見，警方執行搜索地點顯然並非搜索票
      所載處所，而已經逾越搜索之範圍。再警方執行本件搜索
      時，又無符合刑事訴訟法第一百三十一條、第一百三十條
      之逕行搜索、緊急搜索或附帶搜索之情狀，是本件警方逾
      越搜索票所載處所之範圍，對於被告所在位置即廟宇附屬
      房間內物品所進行之搜索，顯係違法搜索。
（二）本件違法搜索取得第一級毒品海洛因是否具有證據能力：
    1.對於違法搜索取得證物是否具有證據能力修正前之刑事訴
      訟法中並無明文規定，然「按刑事訴訟，係以確定國家具
      體之刑罰權為目的，為保全證據並確保刑罰之執行，於訴
      訟程序之進行，固有許實施強制處分之必要，惟強制處分
      之搜索、扣押，足以侵害個人之隱私權及財產權，若為達
      訴追之目的而漫無限制，許其不擇手段為之，於人權之保
      障，自有未周，故基於維持正當法律程序、司法純潔性及
      抑止違法偵查之原則，實施刑事訴訟程序之公務員不得任
      意違背法定程序實施搜索、扣押；至於違法搜索扣押所取
      得之證據，若不分情節，一概以程序違法為由，否定其證
      據能力，從究明事實真相之角度而言，難謂適當，且若僅
      因程序上之瑕疵，致使許多與事實相符之證據，無例外地
      被排除而不用，例如案情重大，然違背法定程序之情節輕
      微，若遽捨棄該證據不用，被告可能逍遙法外，此與國民
      感情相悖，難為社會接受，自有害於審判之公平正義，因
      此，對於違法搜索所取得之證據，為兼顧程序正義及發現
      實體真實，應由法院於個案審理中，就個人基本人權之保
      障及社會安全之維護，依比例原則及法益權衡原則，予以
      客觀之判斷，亦即應就 (一)違背法定程序之程度。(二)
      違背法定程度時之主觀意圖（即實施搜索扣押之公務員是
      否明知違法並故意為之）。(三)違背法定程序時之狀況（
      即程序之違反是否有緊急或不得已之情形）。(四)侵害犯
      罪嫌疑人或被告權益之種類及輕重。(五)犯罪所生之危險
      或實害。(六)禁止使用證據對於預防將來違法取得證據之
      效果。(七)偵審人員如依法定程序，有無發現該證據之必
      然性。(八)證據取得之違法對被告訴訟上防禦不利益之程
      度等情狀予以審酌，以決定應否賦予證據能力。」，最高
      法院以九十二年臺上字第二五七四號判決揭有明文可資佐
      參，此乃對於新修法九十二年九月一日施行前違法搜索取
      得證據之證據能力所採取之標準，亦即現行刑事訴訟法第
      一百五十八條之四所揭諸之權衡原則。
    2.查本件係員警逾越搜索票所載處所之範圍執行搜索，其違
      背令狀搜索之規定，可謂情節重大。雖證人林納伯於本院
      審理時證述：「當時認為兩間（被告位於臺南縣新營市○
      ○路二二巷二四八號住處及後方廟宇內房間）都是二四八
      號。因為廟那間跟旁邊這間兩間都沒有門牌號碼。」等語
      ，則證人林納伯在執行本件搜索時，雖非明知違法而故意
      執行本案，然警員認為本案有必要以搜索之強制處分方式
      蒐集被告犯罪事證，自應於向本院聲請核發搜索票時，先
      行前往現場確實查核應搜索地點，確定執行搜索之範圍憑
      以聲請搜索票。而本件並無急迫情形，即有充足時間勘查
      現場，是本件程序之違反，顯然並無緊急或不得已之情形
      。再者，證人林納伯亦證稱：「‧‧‧當天有查獲另一人
      ，他住在二四八號那邊」、「（查獲另一人他所在現場有
      無犯罪證據？）沒有，是後來採尿才發現」等語，足見，
      本件如依法定程序，並無發現扣案第一級毒品海洛因之可
      能性。又本件查獲之白粉一包，含第一級毒品海洛因成分
      ，淨重零點八三公克，有法務部調查局鑑定通知書一紙在
      卷可按，數量不多，尚對社會治安之危害不大。而本件員
      警逾越搜索票所載處所範圍，對於刑事訴訟法就搜索之執
      行所揭櫫之令狀搜索之程序正義殘害甚大，如不禁止使用
      該違法搜索之證據，將無法有效預防將來違法取得證據之
      效果。是經本院權衡前揭因素，認為本件違法搜索取得證
      物不具有證據能力，亦即不得以本案違法搜索之結果，作
      為認定本件被告犯罪之證據。
（三）又本案員警執行搜索的地點為廟宇庫房，業如前述，該處
      自然經常聚集多人於該處泡茶、閒聊。因此，警方雖於被
      告所在前揭廟宇庫房內當場查獲扣案毒品，然該處既然係
      任何人均得進出之場所，則任何人均有可能遺留物品於房
      內，尚難僅憑被告所在位置查獲有扣案之第一級毒品海洛
      因，進而認定被查扣毒品即屬被告所有。
（四）證人林納伯復證稱：「（當初）依據監聽沈良信電話，才
      發現被告有跟沈良信買毒品，才聲請搜索票」等語，固有
      通訊監聽譯文摘要乙份在卷可考。然觀諸該監聽譯文之內
      容，被告雖曾提及「一條」、「四一」、「硬的」等語，
      惟被告辯稱：「我不是跟他拿毒品，他們（沈良信）是開
      檳榔攤，我是拿煙，四一、硬的是指檳榔包裝」等語，亦
      非不可採信，是從上開監聽譯文亦難認定被告有向沈良信
      購買毒品之表示，自難憑此推認被告持有本件查扣之毒品
      。
五、綜上所述，本件依調查所得證據尚不足以證明被告確有公訴
    人所指之持有第一級毒品犯行，此外，復查無其他積極證據
    足資證明被告有上開犯行，揆諸首開說明，被告犯罪尚屬不
    能證明，應為無罪之諭知。
據上論斷，應依刑事訴訟法第三百零一條第一項，判決如主文。
本案經檢察官甲○○到庭執行職務
中　　華　　民　　國　　94　　年　　10　　月　　6　　日
　　　　　　　　　刑事第三庭    審判長法  官  陳振謙
                                      法  官  鍾邦久
                                      法　官　王慧娟
以上正本證明與原本無異。
如不服本判決，應於判決送達後10日內，向本院提出上訴狀（須
附繕本）。
　　　　　　　　　　　　　　　　      書記官　李劍龍
中　　華　　民　　國　　94　　年　　10　　月　　6　　日
